【裁判字號】    98,訴,1323
【裁判日期】    990726
【裁判案由】    拆屋還地
【裁判全文】
臺灣士林地方法院民事判決              98年度訴字第1323號
原      告  臺北市政府消防局
法定代理人  乙○○
訴訟代理人  鍾明達律師
被      告  甲○○○
上列當事人間拆屋還地事件，本院於民國99年6 月10日言詞辯論
終結，判決如下：
    主  文
被告應自坐落台北市○○區○○段二小段106 地號如附圖標示B
之部分，面積11.9平方公尺及標示C 之部分，面積3.78平方公尺
、門牌號碼台北市○○區○○街5號之建物遷出。
被告應將坐落台北市○○區○○段二小段106 地號土地、如附圖
標示A 所示部分面積16.25 平方公尺之建物拆除，返還前開占用
之土地予原告。
被告應自民國九十八年八月十四日起至返還如附圖標示B 、C 之
房屋及標示A 之土地為止，按月給付原告新臺幣壹仟佰零壹元
。
原告其餘之訴駁回。
訴訟費用由被告負擔。
本判決第一項、第二項於原告以新臺幣肆拾伍萬元供擔保後得假
執行，但被告如以新臺幣壹佰肆拾萬元為原告預供擔保，得免為
假執行。
本判決第三項於原告按月以新臺幣肆佰伍拾元供擔保後得假執行
，但被告如按月以新臺幣壹仟佰零壹元為原告預供擔保，得免
為假執行。
原告其餘假執行之聲請駁回。
    事  實  及  理  由
一、原告起訴主張
（一）緣坐落臺北市○○區○○段二小段106 地號土地（以下簡
      稱系爭土地）面積4,219.71平方公尺土地為中華民國所有
      ，原告為管理機關。系爭土地上如附圖B 、C 部分占用面
      積15.68 平方公尺平方公尺之房屋（門牌號碼原為臺北市
      北投區○○街特1 之2 號，嗣後改編為臺北市○○區○○
      街5 號，以下簡稱系爭宿舍），為原告管理之宿舍，原係
      配給原告之配偶孫家信使用。孫家信另在系爭宿舍旁如附
      圖標示A 部分土地占用系爭土地搭蓋違建物（以下簡稱系
      爭增建房屋）面積16.25 平方公尺。而孫家信於民國98年
      4 月14日去世，系爭宿舍及系爭增建房屋由被告繼續占有
      。
（二）依據台北市市有眷舍房地處理自治條例第3 條規定，該條
      例之合法現住人，應有居住之事實。又依宿舍居住事實查
      考及認定作業原則第4 點規定，各宿舍管理機關辦理居住
      事實之查考作業，得視需要採取輔助措施，調閱用水、用
      電記錄，研判有無經常居住使用。再依宿舍管理手冊第12
      點規定，宿舍倒塌、毀損致不堪居住，管理機關得終止借
      用契約，借用人應配合搬遷。系爭宿舍及系爭違建房屋之
      屋頂業已塌陷，不堪居住。電表亦已拆除，且逾六個月以
      上未居住，已不符合上開「台北市市有眷舍房地處理自治
      條例」第3 條合法現住人之資格、「宿舍管理手冊第12點
      」及「宿舍居住事實查考及認定作業原則」第4 點第3 款
      之規定。原告於98年7 月23日以北市消後字第0983334400
      0 號函向被告為終止使用借貸之意思表示，並請被告於函
      到20內將宿舍騰空點交返還原告，惟被告迄今仍未遷出返
      還，乃提起本訴。
（三）按所有人對於無權占有或侵奪其所有物者，得請求返還之
      。對於妨害其所有權者，得請求除去之。有妨害其所有權
      之虞者，得請求防止之，民法第767 條定有明文。查被告
      無權占有系爭宿舍、系爭增建房屋無權占用系爭土地。原
      告自得本於所有物返還請求權，請求被告等遷讓房屋，返
      還系爭土地，如先位聲明。如法院判認系爭增建部分並無
      獨立性，而附合於系爭宿舍，則請求被告自附圖所示A 、
      B、C部分房屋遷出，並將房屋返還原告，如備位聲明。
（四）又無權占有他人土地，可能獲得相當於租金之利益為社會
      通常之觀念。查本件被告無權占有系爭市有土地如附圖所
      示A、B、C 部分，而消極減免其應支付使用該土地之代價
      ，是被告既受有利益，致原告受有損害，則原告自得依不
      當得利之法則，請求被告返還相當於租金之利益。因此，
      原告得依土地法第105 條及第97條請求按年以申報地價年
      息百分之10計算相當於租金之損害賠償或不當得利（最高
      法院61年台上字第1695號、67年台上字第3622號判例參照
      ）。次查前開系爭土地98年之公告地價為新台幣（下同）
      1 萬6,300 元。並依平均地權條例施行細則第21條規定，
      公有土地以各該宗土地之公告地價為申報地價，原告以年
      息百分之5 為計算基準，則：被告應自98年8 月14日起至
      交還土地之日止，按月給付原告2,169 元【計算式：16,3
      00（公告地價）×31.93 （平方公尺）×5 ％÷12（月）
      ＝2,169 元】。
（五）聲明：
（一）先位聲明：被告應自坐落臺北市○○區○○段二小段106
      地號如附圖標示B 、C 部分所示面積15.68 平方公尺、門
      牌號碼臺北市○○區○○街5 號（原特1 之2 號）房屋遷
      出，將附圖標示A 部分，面積約16.25 平方公尺建物拆除
      ，並將房屋及占用之土地交還原告。
（二）備位聲明：被告應自坐落臺北市○○區○○段二小段106
      地號如附圖A 、B 、C 部分所示之門牌號碼臺北市○○區
      ○○街5 號（原特1 之2 號）房屋遷出，並將房屋交還原
      告。
（三）被告並應自民國98年8 月14日起至交還系爭土地之日止，
      按月給付原告2,169 元。
（四）願供擔保，請准宣告假執行。
二、被告之抗辯：因97年間孫家信病重，輪椅無法順利進出系爭
    宿舍及系爭增建部分，始暫時搬遷至山下就醫。為安全起見
    ，因此申請停電一年，嗣後電力公司又同意暫停一年。系爭
    宿舍之屋頂亦是97年間因颱風之故而毀損。為整修房屋之故
    ，室內家具均暫時搬至其子住處寄放，目前籌得款項預備整
    修系爭宿舍及系爭增建部分。併聲明：原告之訴及假執行之
    聲請駁回，如受不利判決願供擔保請求宣告免為假執行。
三、不爭執事實
（一）系爭宿舍原係配住予被告之配偶孫家信，其範圍僅如附圖
      標示B 、C 部分所示，如附圖標示A 所示部分為孫家信增
      建。
（二）系爭宿舍曾於97年7 月2 日申請暫時停止供電，並且經電
      力公司拆除電表。
（三）系爭宿舍之屋頂部分業經毀損無法擋風遮雨且屋內無家具
      。
（四）被告之配偶孫家信於98年4月14日去世。
四、本件爭執要點
（一）原告是否已合法終止本件使用借貸法律關係？
      1.被告是否業經離去系爭宿舍無居住事實，喪失合法現住
        人之資格，原告得終止使用借貸法律關係？
      2.系爭宿舍是否已達毀損不堪使用之程度，原告得依據行
        政院核定之宿舍管理手冊規定，終止使用借貸法律關係
        ？
（二）如原告已終止兩造之使用借貸法律關係，被告因占用系爭
      土地所獲得之相當於租金之不當得利為何？
五、法院之判斷
（一）系爭宿舍原係配住予被告之配偶孫家信，其範圍僅如附圖
      標示B 、C 部分所示，如附圖標示A 所示部分為孫家信增
      建等情，為兩造所不爭執，且有原告提出之台北市政府警
      察局86年1 月13日北市警後字第1312號公函、台北市政府
      警察局宿舍名冊、建物清冊、建物平面圖等件為證。
（二）系爭宿舍及增建部分房屋之屋頂倒塌，門戶未關閉，屋內
      並無生活必要之家具，髒亂未打掃等情，業據本院偕同兩
      造至現場進行勘驗無訛，並製有勘驗筆錄及照片四幀在卷
      可參。復以被告不爭執，系爭宿舍及增建部分之房屋之用
      電，自97年起，暫停供電二年，此亦經向台灣電力股份有
      限公司台北北區營業處查詢，經該營業處函覆確實於97年
      7 月2 日申請暫停全部用電，並拆除電表等情，亦有該營
      業處99年2 月25日D 北北字第09902003261 號函（第55頁
      ）在卷可參。故原告主張系爭宿舍及系爭增建部分已無居
      住事實等情，應堪認定。
（三）被告雖抗辯，其配偶孫家信係為整修房屋因而申請暫停供
      電及搬遷屋內之家具，嗣因孫家信病重，繼而去世，始未
      整修房屋，現孫家信之後事已畢，將著手進行整修，並非
      無居住事實云云。經查，孫家信雖於98年4 月14日死亡，
      有行政院國軍退除役官兵輔導委員會台北榮民總醫院99年
      2 月24日北總企字第0990003364號函所附之死亡通知（第
      130 頁）在卷可參。但系爭宿舍及系爭增建房屋部分於97
      年7 月2 日即申請停止供電。自孫家信97年7 月2 日申請
      停止供電至去世為止，有八個月之久，孫家信均無任何雇
      人整修之行為，且自孫家信去世至原告通知被告之時即98
      年7 月24日止，亦有3 個月之久，至本案起訴之時即98年
      10月29日更有6 個月之久，甚至本院於99年1 月19日至現
      場履勘時，系爭宿舍及系爭增建部分之屋頂仍然嚴重損害
      無法擋風遮雨，現場亦髒亂無打掃整理，無任何家具。況
      被告又未提出任何證據證明，其申請停止供電及離去系爭
      宿舍係為整修系爭宿舍所必須短暫離去。顯見，被告上開
      抗辯尚不足採信。
（四）按借用人違反約定或依物之性質而定之方法使用借用物，
      貸與人得終止契約，民法第472 條第2 款定有明文。又依
      據台北市市有眷舍房地處理自治條例第3 條第1 項第3 款
      規定，有居住事實者始為合法現住人（第12頁）。再按行
      政院為統一行政院及所屬各機關、國立學校之宿舍管理而
      於94年6 月27日院台秘字第0940087211號函核定之宿舍管
      理手冊，第12條第1 款規定，宿舍有倒塌、毀損至不堪居
      住，管理機關得終止借用契約（第14頁）。查系爭宿舍之
      配住公務員孫家信業於97年4 月14日去世，系爭宿舍內並
      無電力可使用，且家具等生活用具搬遷一空，系爭宿舍屋
      頂毀壞至無法擋風遮雨之程度，現場髒亂不堪，門戶亦無
      上鎖，孫家信之配偶即本件被告亦自97年7 月2 日起即未
      居住於系爭宿舍搬遷他處居住，已如上述。系爭宿舍既自
      97年7 月2 日起即無人居住，依據上開台北市市有眷舍房
      地處理自治條例第3 條第1 項第3 款規定，被告顯已非合
      法現住人，原告已得終止使用借貸契約。況系爭宿舍之屋
      頂業經損害無法擋風遮雨，系爭宿舍亦不堪居住，依據行
      政院核定之宿舍管理手冊規定，原告亦得終止使用借貸關
      係。原告業以98年7 月23日北市消後字第09833344000 號
      函向被告為終止使用借貸關係之意思表示，被告亦於98年
      7 月24日收受上開通知等情，為被告所不爭執，且有上開
      通知函稿及台灣郵政掛號郵件收件回執（第17、18頁），
      在卷可參。準此，原告主張其已終止兩造間之使用借貸關
      係，應堪採信。
（五）按所有人對於無權占有或侵奪其所有物者，得請求返還之
      ，民法第767 條第1 項前段定有明文。查兩造間就系爭宿
      舍部分業經終止使用借貸關係，被告繼承其配偶孫家信所
      增建之如附圖標示A 部分之房屋，坐落於原告所管理之系
      爭土地，亦無合法權源繼續使用系爭土地。從而，原告依
      據上開規定，請求被告將如附圖標示BC部分之系爭宿舍及
      如附圖標示A 所示之增建部分拆除，並將房屋及土地返還
      原告，為有理由，應予准許。
（六）按無法律上原因而受利益，致他人受損害者，應返還其利
      益，民法第179 條定有明文。又依社會通常觀念，無權占
      有使用他人所有之土地，可能獲得相當於租金之利益，是
      原告依不當得利之法律關係，請求被告返還相當於租金之
      不當得利，自屬有據又按城市地方房屋之租金，以不超過
      土地及其建築物申報總價年息10％為限，土地法第97條第
      1 項定有明文，而依土地法施行法第25條規定，土地法第
      97條規定之土地價額係指法定地價而言，又依土地法第14
      8 條規定，土地所有權人依土地法所申報之地價為法定地
      價；另依土地法第105 條規定，同法第97條之規定，於租
      用基地建築房屋準用之。是城市地方建築基地之租金亦應
      以土地申報地價年息10％為限。經查，系爭土地之申報地
      價為1 萬6,300 元，有系爭土地之地籍謄本在卷可參。本
      院審酌系爭建物位於陽明山上，其外圍環境堪稱良好，但
      因位於小巷弄中，必須穿越高低不騎之小巷弄始能到達，
      生活機能及交通難謂便利，認被告占用系爭土地號土地每
      月之不當得利損害金以系爭土地申報地價年息3 ％即1301
      元計算【計算式如下：16300 （元）X 31.93 （平方公尺
      ）X 3 ％÷12=1301 元，元以下四捨五入】，應屬相當。
      又原告係於98年7 月23日通知被告應於通知到達後20日內
      遷出系爭宿舍及拆除系爭增建房屋，並返還系爭宿舍及系
      爭增建房屋占用之土地，而上開通知係於98年7 月24日寄
      送被告收受，有台灣郵政掛號郵件收件回執乙紙可稽，是
      原告請求被告自上開通知到達後20日之翌日翌日即98年8
      月14日起按月依前開金額給付不當得利損害金，應屬有據
      。
（七）綜上，原告依據使用借貸法律關係及民法第767 條第179
      條前段等規定，請求被告應自坐落台北市○○區○○段二
      小段106 地號如附圖標示B 之部分，面積11.9平方公尺及
      標示C 之部分，面積3.78平方公尺。及被告應將坐落台北
      市○○區○○段二小段106 地號土地如附圖標示A 部分面
      積16.25 平方公尺之建物拆除，返還前開占用之土地予原
      告。暨被告應自98年8 月14日起至返還如附圖一所示B 、
      C 部分宿舍及返還如附圖一所示A 部分土地之日起，按月
      給付原告1,301 元，為有理由，應予准許，逾此部分之請
      求，即屬無據，應予駁回。
七、兩造均陳明願供擔保，分別請求宣告假執行或免為假執行，
    就原告勝訴部分，經核均無不合，爰各酌定相當之擔保金額
    准許之。至原告敗訴部分，其假執行之聲請已失所附麗，應
    併予駁回。
八、本件為判決之基礎已臻明確，兩造其餘之攻擊防禦方法及舉
    證，核與判決無影響，毋庸一一論列，併此敘明。
九、訴訟費用負擔之依據：民事訴訟法第79條。
中    華    民    國    99    年    7     月    26    日
                  民事第一庭  法  官  黃珮禎
以上正本證明與原本無異。
如對本判決上訴，應於判決送達後20日內向本院提出上訴狀；若
委任律師提起上訴者，應一併繳納上訴審裁判費，否則本院得不
命補正逕行駁回上訴。
中    華    民    國    99    年    7     月    28    日
                              書記官  蔡東晏

司法院資訊處製作；財團法人民間司法改革基金會備份。
